臺灣南投地方法院刑事判決
111年度審訴字第155號
公  訴  人  臺灣南投地方檢察署檢察官 
被      告  陳昱廷



                    (另案於法務部○○○○○○○○○○○執行中)
上列被告因詐欺案件，經檢察官提起公訴（109年度偵字第2061
號），因被告於準備程序中就被訴事實為有罪之陳述，經告以簡
式審判程序之旨，並聽取當事人意見後，本院合議庭裁定由受命
法官獨任進行簡式審判程序，判決如下：
    主          文
陳昱廷犯三人以上共同詐欺取財罪，共柒罪，各處有期徒刑壹年
 壹月，應執行有期徒刑壹年柒月。未扣案犯罪所得新臺幣壹萬
參仟柒佰元沒收，於全部或一部不能沒收或不宜執行沒收時，追
徵其價額。扣案手機壹支沒收。
    犯罪事實及理由
一、本案係依簡式審判程序審理，則就證據之調查，依刑事訴訟
    法第273條之2規定，自不受同法第159條第1項、第161條之2
    、第161條之3、第163條之1及第164條至第170條規定之限制
    。
二、本案犯罪事實及證據，除起訴書附表二編號9至12之被害人
    匯款總金額「8萬9072元」，應更正為「9萬1,359元」，證
    據部分應補充中國信託商業銀行股份有限公司111年10月21
    日中信銀字第111224839349161號函暨檢附存款基本資料、
    交易明細(見本院卷第137-141頁)、被告陳昱廷於本院準備
    程序及審理時之自白（見本院卷第56、61、102、176、184-
    185頁）外，餘均引用起訴書之記載（如附件）。
三、論罪科刑之理由：
  (一)共同正犯之成立，只須具有犯意之聯絡與行為之分擔，既
      不問犯罪動機起於何人，亦不必每一階段犯行，均經參與
      ，且意思之聯絡不限於事前有協議，即僅於行為當時有共
      同犯意之聯絡者，亦屬之。其表示之方法，亦不以明示通
      謀為必要，即相互間有默示之合致，亦無不可。而共同實
      施犯罪行為之人，在合同意思範圍以內，各自分擔犯罪行
      為之一部，相互利用他人之行為，以達其犯罪目的者，即
      應對全部所發生之結果，共同負責，是共同正犯在犯意聯
      絡範圍內之行為，應同負全部責任（最高法院34年上字第
      862號、73年台上字第2364號、28年上字第3110號判決意
      旨參照）。又共同正犯之意思聯絡，原不以數人間直接發
      生者為限，即有間接之聯絡者，亦包括在內。如甲分別邀
      約乙、丙犯罪，雖乙、丙間彼此並無直接之聯絡，亦無礙
      於其為共同正犯之成立（最高法院77年台上字第2135號判
      例意旨參照）。本案詐欺犯罪型態乃係需由多人縝密分工
      方能完成之組織性、集團性犯罪，各角色彼此分工，各司
      其職，被告加入本案詐欺集團，負責依「齊天大聖」指示
      領取內含有人頭帳戶之包裹及提領贓款後，將贓款逐層轉
      交上手即另案被告謝振宏、吳東峰、黃鉦峰，再由黃鉦峰
      轉交給「秋」所指派之不詳成年人，被告與本案詐欺集團
      成員彼此間，或不相識或未確知各成員參與分工細節，然
      既各自分擔部分犯罪行為，相互利用彼此部分行為，以完
      成詐欺取財、洗錢犯罪之目的，依上開說明，被告縱未參
      與全部犯行，仍應就本案詐欺集團其他成員所為本案全部
      犯行負共同正犯之責任。
  (二)核被告所為，係犯刑法第339條之4第1項第2款之3人以上
      共同詐欺取財罪及洗錢防制法第14條第1項之一般洗錢罪
      。被告與另案被告謝振宏、吳東峰、黃鉦峰、吳俊穎、黃
      信龍及本案詐欺集團不詳成員「齊天大聖」、「秋」彼此
      間，有犯意聯絡及行為分擔，應論以共同正犯。被告與本
      案詐欺集團成員共同施用詐術使告訴人及被害人陷於錯誤
      而交付財物，並由被告提領後轉交贓款，以掩飾犯罪所得
      本質及去向，並獲取報酬，被告所為加重詐欺取財及一般
      洗錢犯行間，具有行為之局部同一性，屬想像競合犯，應
      依刑法第55條規定，從重論以刑法第339條之4第1項第2款
      之三人以上共同詐欺取財罪。
  (三)告訴人楊蕙瑀等人因受詐欺後分別多次匯款至附件所示之
      人頭帳戶內，乃本案詐欺集團成員以同一詐欺手法訛詐同
      一被害人，致各該告訴人於密接時間多次匯款，本案詐欺
      集團施用之詐術、詐欺對象相同，被害法益各為同一之個
      人財產法益；又被告就告訴人楊蕙瑀等人及被害人蔡昀錚
      遭詐欺之款項，即使係分2次以上提領款項，然皆係為達
      詐欺同一被害人及隱匿同一被害人詐欺取財犯罪不法所得
      之去向、所在目的，各行為之獨立性均極為薄弱，難以強
      行分開，依一般社會健全觀念，應視為數個舉動之接續施
      行，合為包括之一行為予以評價，俱屬接續犯之單純一罪
      。
  (四)被告與另案被告謝振宏、吳東峰、黃鉦峰、吳俊穎、黃信
      龍及本案詐欺集團不詳成員「齊天大聖」、「秋」所犯如
      附件所示之犯行，分別係對不同被害人實施詐術而詐得財
      物，所侵害者係不同人之財產法益，犯罪時間不同，提領
      地點不同，犯意各別，行為可分，應予分論併罰。
  (五)想像競合犯之處斷刑，本質上係「刑之合併」。其所謂從
      一重處斷，乃將想像競合犯組成之評價上數罪，合併為科
      刑一罪，其所對應之刑罰，亦合併其評價上數罪之數法定
      刑，而為一個處斷刑。易言之，想像競合犯侵害數法益者
      皆成立犯罪，論罪時必須輕、重罪併舉論述，同時宣告所
      犯各罪名，包括各罪有無加重、減免其刑之情形，亦應說
      明論列，量刑時併衡酌輕罪部分量刑事由，評價始為充足
      ，然後依刑法第55條前段規定「從一重處斷」，非謂對於
      其餘各罪可置而不論。因此，法院決定處斷刑時，雖以其
      中最重罪名之法定刑，做為裁量之準據，惟於裁量其輕重
      時，仍應將輕罪合併評價在內（最高法院108年度台上字
      第4405、4408號判決參照）。換言之，想像競合犯在犯罪
      評價上乃為數罪，僅在科刑上以一罪處斷，法院仍應審酌
      行為人所觸犯各罪之不法內涵與罪責內涵，亦即於決定其
      處斷刑時，無論重罪或輕罪之加重、減輕或免除其刑等事
      由，均應一併予以論述審究，始能符合充分評價原則；此
      與法規競合僅選擇其中最適宜之罪名，為實質上一罪，僅
      能適用該最適宜罪名之規定論處罪刑，明顯有別，不容混
      淆。被告就其所涉一般洗錢罪部分，雖為想像競合關係之
      輕罪，然此罪名並非遭重罪吸收而不復存在，倘有依附於
      該罪名之加重、減輕事由，理應詳予列舉斟酌，否則即有
      刑罰評價不足之疑慮。按洗錢防制法第16條第2項規定：
      「犯前二條之罪，在偵查或審判中自白者，減輕其刑。」
      是以，被告於偵查及本院審理時均自白本件犯罪，就其所
      涉犯一般洗錢罪部分，合於洗錢防制法第16條第2項之規
      定。綜上，本件被告原應依上開規定減輕其刑，雖其所犯
      一般洗錢罪係屬想像競合犯中之輕罪，惟本院於後述量刑
      時仍當一併衡酌該部分減輕其刑事由，附此說明。
  (六)本院審酌：被告正值青年，不思正途賺取所需，竟貪圖可
      輕鬆得手之不法利益，加入詐欺集團犯罪組織，擔任詐欺
      集團車手提領包裹、款項，並轉交贓款予上手，價值觀念
      顯有偏差，致告訴人與被害人遭詐欺而受有財產上損害，
      助長詐騙歪風，進而導致社會間人際信任瓦解，社會成員
      彼此情感疏離，侵害法益非微，兼衡其非居於組織核心地
      位，僅係聽從指令提領並轉交贓款之角色，犯後坦承犯行
      ，態度尚稱良好，暨其於本院自陳高中畢業之智識程度，
      入監前跟菜車運送果菜，當時月收入約新臺幣(下同)2萬
      多元，經濟狀況勉持暨其品行等一切情狀，分別量處如主
      文所示之刑，並考量刑罰邊際效應隨刑期而遞減及受刑人
      所生痛苦程度隨刑期而遞增之情形，考量被告復歸社會之
      可能性，兼衡罪責相當及特別預防之刑罰目的，定其應執
      行之刑。
  (七)沒收：
    1.被告本案犯罪所得為提領款項之3.5%，共計13,700元，此
      據被告供述在卷（見本院卷第56、67、102頁），惟此部
      分犯罪所得未經扣案，亦無返還被害人之情形，應依刑法
      第38條之1第1項前段、第3項規定宣告沒收，於全部或一
      部不能沒收或不宜執行沒收時，追徵其價額。
    2.扣案手機1支為被告與本案詐欺集團成員聯繫之用(見潮警
      偵字第11031301300號卷第90頁)，核屬被告所有供犯罪所
      用之物，爰依刑法第38條第2項前段規定宣告沒收。
    3.按犯第14條之罪，其所移轉、變更、掩飾、隱匿、收受、
      取得、持有、使用之財物或財產上利益，沒收之；犯第15
      條之罪，其所收受、持有、使用之財物或財產上利益，亦
      同，為洗錢防制法第18條第1項所明文規定。又犯罪所得
      ，屬於犯罪行為人者，沒收之。但有特別規定者，依其規
      定；前項之沒收，於全部或一部不能沒收或不宜執行沒收
      時，追徵其價額，刑法第38條之1第1項、第3項亦有明定
      。然因犯罪所得之物，以實際所得者為限，苟無所得或尚
      未取得者，自無從為沒收追繳之諭知。本案各該款項提領
      後業經繳回所屬詐欺集團，並非被告所有，亦非在其實際
      掌控中，衡諸目前司法實務查獲之案件，詐欺集團之收水
      、車手，通常負責提領、收取贓款，並暫時保管至贓款交
      付予上手詐欺集團成員，對於所提領贓款並無任何處分權
      限，則被告就本案犯罪所收受、持有之財物本不具所有權
      及事實上處分權，依法自無從宣告沒收其參加提領之全部
      金額。
四、適用之法律：
　　刑事訴訟法第273條之1第1項、第299條第1項前段、第310 
    條之2、第454條第2項。
五、如不服本判決，應於收受送達後20日內向本院提出上訴書狀
　　，並應敘述具體理由；其未敘述上訴理由者，應於上訴期間
　　屆滿後20日內向本院補提理由書（均須附繕本）。
本案經檢察官廖秀晏提起公訴，檢察官王晴玲到庭執行職務。　
中　　華　　民　　國　　111 　年　　11　　月　　30　　日
　　　　　　　　　刑事第五庭  法　官　  施俊榮
以上正本與原本無異。
如不服本判決應於收受送達後20日內向本院提出上訴書狀，並應
敘述具體理由；其未敘述上訴理由者，應於上訴期間屆滿後20日
內向本院補提理由書（均須按他造當事人之人數附繕本）「切勿
逕送上級法院」。
告訴人或被害人如對於本判決不服者，應具備理由請求檢察官上
訴，其上訴期間之計算係以檢察官收受判決正本之日期為準。
　　　　　　　　　　　　　　　書記官　  黃馨儀
中　　華　　民　　國　　111 　年　　11　　月　　30　　日
附錄論罪科刑法條
中華民國刑法第339條之4
洗錢防制法第14條　

中華民國刑法第339條之4
犯第339條詐欺罪而有下列情形之一者，處1年以上7年以下有期
徒刑，得併科1百萬元以下罰金：
一、冒用政府機關或公務員名義犯之。
二、三人以上共同犯之。
三、以廣播電視、電子通訊、網際網路或其他媒體等傳播工具，
    對公眾散布而犯之。
前項之未遂犯罰之。
　
洗錢防制法第14條
有第二條各款所列洗錢行為者，處7年以下有期徒刑，併科新臺
幣5百萬元以下罰金。
前項之未遂犯罰之。
前二項情形，不得科以超過其特定犯罪所定最重本刑之刑。